【裁判字號】    97,重上更(五),112
【裁判日期】    980416
【裁判案由】    重傷害
【裁判全文】
臺灣高等法院臺中分院刑事判決   97年度重上更(五)字第112號
上  訴  人
即  被  告  丙○○
選任辯護人  張淑琪  律師
選任辯護人  張豐守  律師
上列上訴人因重傷害案件，不服臺灣南投地方法院中華民國88年
8月30日第1審判決（民國88年度訴字第48號，起訴案號：臺灣南
投地方法院檢察署民國87年度偵字第5533號），提起上訴，判決
後經最高法院第5次發回，本院更審判決如下：
    主       文
原判決撤銷。
丙○○使人受重傷，處有期徒刑捌年。
    犯 罪 事 實
一、丙○○前於民國83年12月間，因懷疑其配偶戊○○與乙○○
    有不正常之關係，心生怨恨，在南投縣草屯鎮○○街「GOGO
    」百貨店前，以電瓶水潑灑乙○○，被提起公訴後，雙方達
    成和解，丙○○賠償新臺幣（下同）70萬元後，獲撤回告訴
    ，經臺灣南投地方法院判決公訴不受理確定。惟丙○○仍心
    有餘恨，亦不甘於賠償上開金錢，明知以效果等同於硫酸之
    腐蝕性液體潑灑他人之身體，因該液體強烈腐蝕皮膚之結果
    ，將造成他人重大難治之傷害，竟基於重傷害之故意，於87
    年11月5日夜晚，持裝有腐蝕性液體之紅色塑膠桶1只，前往
    南投縣草屯鎮○○街87號乙○○住處等候，於同日夜間10時
    許，見乙○○駕駛車牌號碼RF－6722號自用小客車、附載其
    配偶卯○○返家，乃利用乙○○倒車進入屋內之機會，在乙○○將駕駛座旁之汽車車窗放下，轉頭向後看之際，丙○○
    立即將該塑膠桶內之腐蝕性液體往乙○○之身體淋潑後，迅
    速逃離現場；致乙○○頭部、臉部、頸部、背部、前胸、會
    陰臀部、左大腿、左小腿及右大腿2到3度燒灼傷害，約百分
    之75總體表面積受傷，因之受重大難治之傷害。
二、案經乙○○訴由南投縣警察局報請臺灣南投地方法院檢察署
    檢察官偵查起訴。
    理       由
壹、關於證據能力方面：
一、被告及辯護人等對本案事證證據能力之意見：
  (1)就證人即告訴人乙○○、證人卯○○於警詢之陳述，主張係
    傳聞證據，而爭執其證據能力。
  (2)就告訴人乙○○、卯○○於原審之陳述、告訴人乙○○於本
    院上訴審、更一審之陳述，主張未經具結，而爭執其證據能
    力。
  (3)就南投縣警察局受理各類案件紀錄表，主張其中回報摘要欄
    第2項、第3項關於加害人姓名之記載，係屬傳聞，而爭執其
    證據能力。
  (4)就臺灣省政府警政廳刑事警察大隊所為之測謊鑑驗通知書爭
    執其證據能力。
二、本院之判斷：
  (一)按被告以外之人（包括證人、鑑定人、告訴人、被害人及共
    同被告等）於司法警察官或司法警察調查中所為之陳述，與
    審判中不符時，其先前之陳述具有較可信之特別情況，且為
    證明犯罪事實存否所必要者，得為證據，刑事訴訟法第159
    條之2定有明文。其立法本旨係以證人於審判外之言詞或書
    面陳述，屬於傳聞證據，此項證據，當事人無從直接對於原
    供述者加以詰問，以擔保其真實性，法院亦無從直接接觸證
    人而審酌其證言之憑信性，違背直接審理及言詞審理之原則
    ，除具有必要性及信用性情況之除外者外，原則上不認其有
    許容性，自不具證據能力（最高法院97年度上字第4837號判
    決意旨參照）；倘法院已經依據當事人聲請傳喚證人到庭接
    受檢辯雙方之交互詰問，則法院既已透過直接、言詞審理方
    式檢驗過該證人之前所為證述，當事人之反對詰問權已受到
    保障得以完全行使之情況下，該等審判外證據除有其他法定
    事由（例如：非基於國家公權力正當行使所取得或私人非法
    取得等，而有害公共利益，即以一般證據排除法則為判斷）
    ，應認該審判外供述已得透過審判程式之詰問檢驗，而取得
    作為證據之資格，亦即其審判外供述與審判中供述相符部分
    ，顯然已經構成具備可信之特別情狀，當然有證據資格，其
    不符部分，作為檢視審判中所為供述可信與否之彈劾證據，
    當無不許之理，最高法院97年度台上字第4370號判決意旨亦
    採認上開說明。證人即告訴人乙○○、證人即告訴人配偶卯
    ○○於警詢之陳述，雖屬被告以外之人於審判外之陳述，但
    證人乙○○、卯○○分別於本院前審及本審審理時經傳喚到
    庭具結作證，已受檢辯雙方之交互詰問，有結文在卷為憑，
    故其等於警詢之供述，與法院審理中之證詞相符部分，已具
    備可信之特別情狀，自有證據能力。至其等先前於警詢之陳
    述，關於與案情有關之若干細節，與其等於審判中之證述固
    略有不符，仍容許以之作為彈劾其等於法院審理時所為陳述
    之憑信性，用以爭執其先後不一致陳述之證明力。被告及選
    任辯護人爭執證人即告訴人乙○○、證人卯○○於警詢陳述
    之證據能力，尚屬無據。
  (二)92年2月6日修正公布、同年9月1日施行之刑事訴訟法第158
    條之3規定「證人、鑑定人依法應具結而未具結者，其證言
    或鑑定意見，不得作為證據」，則證人卯○○於原審法院審
    理時所為陳述，依法應具結而未具結，尚不得採為本件判決
    基礎。至被害人乙○○本於告訴人地位而陳述時，依法並無
    應具結之規定，自無該條之適用。另證人卯○○於警詢之陳
    述，因上開條文係規定：證人「依法應具結」，而於警詢中
    ，警察人員詢問時並無命具結之權利，證人於警詢所為之證
    述，非屬「依法應具結」之證言，縱適用新修正之刑事訴訟
    法規定，亦無該條規定之適用，附此敘明。
  (三)按被告以外之人於審判外向法官所為之陳述，得為證據，刑
    事訴訟法第159 條之1 第1 項定有明文。立法理由係認被告
    以外之人（包括證人、鑑定人、告訴人、被害人及共同被告
    等）之陳述係在法官面前為之，因其任意陳述之信用性已受
    確定保障之情況下所為，自得作為證據。不問係其他刑事案
    件之羈押訊問期日、勘驗期日、準備程序期日、審理期日或
    民事事件、行政訴訟程序，凡係在普通法院法官（軍事法官
    、外國法官不與之）面前所為之陳述，均具有證據能力。本
    件告訴人乙○○於原審及本院前審審理時所為陳述、暨證人
    卯○○於本院前審審理時經具結後所為陳述，固屬被告以外
    之人本院本審審判外之陳述，惟均係向法官所為之陳述，其
    等任意陳述之信用性自屬無疑，依法自具有證據能力。
  (四)又按刑事訴訟法第159條之4對於具有高度特別可信之文書，
    例如公務文書等，在兼具公示性、例行性或機械性、良心性
    及制裁性等原則下，雖屬傳聞證據，例外容許作為證據使用
    。因此，採取容許特信性文書作為證據，應注意該文書之製
    作，是否係於例行性的公務或業務過程中，基於觀察或發現
    而當場或即時記載之特徵。本案南投縣警察局受理各類案件
    紀錄表，係警員受理報案時，執行例行性公務而基於觀察或
    發現而當場或即時記載之文書，屬公務員職務上製作之紀錄
    文書，亦未見有何顯不可信之情況，自有證據能力。
  (五)按測謊鑑定，係依一般人在說謊時，會產生遲疑、緊張、恐
    懼、不安等心理波動現象，乃以科學方法，由鑑定人利用測
    謊儀器，將受測者之上開情緒波動反應情形加以紀錄，用以
    分析判斷受測者之供述是否違反其內心之真意而屬虛偽不實
    。故測謊鑑定，倘鑑定人具備專業之知識技能，復事先獲得
    受測者之同意，且所使用之測謊儀器、測試之問題與方法又
    具專業可靠性時，該測謊結果，如就否認犯罪有不實之情緒
    波動反應，仍具有證據能力，得供裁判之佐證（最高法院98
    年度上字第1510號判決意旨參照）。本件被告明確表示願意
    接受測謊鑑定，而本件測謊鑑定人員具專業之學識及經驗，
    測謊儀器運作狀況均屬正常，且測試環境狀況良好，無不當
    外力干擾，被告於測試前意識及身體狀態正常，其鑑定過程
    符合測謊鑑定之形式要件，有臺灣省政府警政廳刑事警察大
    隊88年5月4日省刑大鑑字第2630號鑑驗通知書1紙及測前調
    查表暨同意測試具結書影本附卷可憑（見原審卷宗第57頁、
    本院更(一)卷宗第65頁），該測謊鑑定自具有證據能力。
  (六)再按被告以外之人於審判外之陳述，雖不符刑事訴訟法第15
    9條之1至之4等4條之規定，而經當事人於審判程序同意作為
    證據，法院審酌該言詞陳述或書面陳述作成時之情況，認為
    適當者，亦得為證據；當事人、代理人或辯護人於法院調查
    證據時，知有刑事訴訟法第159條第1項不得為證據之情形，
    而未於言詞辯論終結前聲明異議者，視為有前項之同意，同
    法第159條之5定有明文。本件除上列被告爭執之證據外，其
    餘證據被告均未爭執（見本院本審98年4月2日審判筆錄），
    其中有屬傳聞證據者，本院審理時已予以提示並逐一告以要
    旨，復經被告表示意見。被告已知上述筆錄乃傳聞證據，未
    於言詞辯論終結前對該等筆錄內容異議，依上開規定，此部
    分被告不爭執之證據，本院審酌並無不當取證之情形，認為
    以之作為本案之證據亦屬適當，自有證據能力，先予敘明。
貳、認定本案犯罪事實之證據及理由：
一、訊據上訴人即被告（下稱被告）丙○○矢口否認有上揭重傷
    害之犯行，並辯稱：伊前因傷害告訴人乙○○，已賠償70萬
    元，伊與告訴人已無冤仇，伊於87年11月5日夜晚約10時左
    右離開伊姐姐家，就前往姪子賴祐伯家幫忙處理喪事，一直
    到晚上11時左右，伊太太下課至賴祐伯家會合後，才與伊一
    起回家，告訴人做人很複雜，伊聽告訴人說，因經營六合彩
    ，對他人逼債甚緊，是告訴人係因此與人結怨始受害，惟因
    告訴人無法找到加害者，始誣指伊云云。
二、經查：
  (一)本件告訴人即被害人乙○○於上揭時間、地點，如何遭被告
    以具腐蝕性不明液體潑淋，因之頭部、臉部、頸部、背部、
    前胸、會陰臀部、左大腿、左小腿及右大腿2到3度燒灼傷害
    ，約百分之75總體表面積受傷等情，有下列事證可資證明：
  (1)證人即告訴人乙○○於87年11月12日警詢時證稱「．．．我
    開車載我太太由外返家，到了家門口時，我太太因急於上廁
    所，所以先進屋內，我在屋外欲將車駛入屋內，正在倒車時
    （因車窗搖下頭伸出車外向後看），突然看見丙○○提著紅
    色小塑膠水桶向我潑灑硫酸（按：應係腐蝕性不明液體，詳
    見後述，下同）後立即逃逸」等語（見87年聲字第1139號偵
    查卷宗第3頁背面警詢筆錄）。又告訴人在案發當時，將車
    窗搖下，頭伸出車外向後看時，可清楚看見提著紅色小塑膠
    水桶向伊潑淋具腐蝕性不明液體者之容貌一節，亦據告訴人
    於原審審理時指述甚明；而依卷附之診斷證明書、全民醫院
    函附之病歷紀錄及告訴人受傷照片觀之（見原審卷宗第104
    、105頁告訴人補充告訴理由狀所示），告訴人身體，由頭
    臉至下身左側所受之燒灼傷害較為嚴重，而告訴人之小客車
    亦係左前座與方向盤左側部分嚴重損壞（見87年度偵字第55
    33號偵查卷宗第15至20頁），足認告訴人確係乘坐在駕駛座
    上遭人自車身外部左側，潑灑具腐蝕性之不明液體。再告訴
    人當時雖遭淋潑具腐蝕性之不明液體，其眼睛幸未遭潑及而
    未受嚴重傷害，有上開診斷證明書可證，依案發時之地形、
    光線，並無辨識錯誤之可能性，亦據原審法院於88年3月4日
    選擇同一時間到場勘驗屬實，有勘驗筆錄及勘驗現場照片10
    張在卷可資佐證，則告訴人於搖下車窗，欲倒車而頭部伸出
    車外之瞬間，看見在車外往車內潑淋不明液體之人係被告，
    應無誤認之虞，告訴人此部分指述，並無顯不可信之情事。
  (2)證人即告訴人之配偶卯○○於87年11月16日警詢中證稱「（
    問：你先生被丙○○當時潑灑硫酸之狀況，是否妳在場，請
    敘述狀況？）有在場，我先生當時在倒車（RF－6722號），
    丙○○就匆忙手持桶子內有硫酸，向我先生乙○○潑灑。我
    當時看得很清楚」等語（見87年聲字第1139號偵查卷宗第5
    頁正、背面警詢筆錄）；又於本院第1次更審經辯護人詰問
    時，先證稱「我看到歹徒往我丈夫身上淋下去，所以我才會
    看到他拿的是紅色桶子」，繼之證稱「我沒看清他潑淋硫酸
    的動作，但潑淋硫酸後，我聽到我丈夫叫一聲之後，歹徒轉
    身要離去時，我剛好看到歹徒的側面及他的桶子」等語（見
    本院更(一)審卷宗第1宗第52頁）。綜觀證人卯○○之陳述，
    就其如何目睹被告如何持桶子向告訴人潑淋具腐蝕性不明液
    體之過程、動作，固前後陳述不盡相符，惟按證人之供述，
    前後稍有不符或相互間有所歧異，究竟何者可採，事實審法
    院非不可本於經驗法則，斟酌其他情形，作合理之比較，定
    其取捨；若其基本之陳述與真實性無礙時，仍非不得予以採
    信，非謂一有不符或矛盾，即認其全部均為不可採信；從而
    ，供述之一部認為真實者，予以採取，自非證據法則所不許
    （最高法院97年度臺上字第1599號判例意旨參照）。而本案
    事發突然，任何人目睹配偶猝遭巨變，驚悸之餘，勉力記住
    作案人之作案過程及細節，均屬不易，故於不同時地，就案
    發時特定過程之描述，本難以精確地使用同一詞句，難免偶
    有簡略或有所遺漏，均為事理之常，故證人卯○○縱然未能
    始終如一或精確地描述所見被告潑淋具腐蝕性不明液體之動
    作，然依其上揭陳述，不論距離案發時間多久，就作案人之
    面貌所為之陳述，初則略稱「看得很清楚」，再則仔細描述
    「有看到被告（特徵前額較禿）．．所看到的是該人之側面
    」，則均始終明確指述，伊有看到被告持桶子向伊先生潑淋
    具腐蝕性不明液體一節，堪信證人卯○○上揭陳述均非虛言
    。
  (3)又證人即住在告訴人住宅對面之蔡春成，於原審囑託草屯警
    察分局訪查目擊證人時證稱「沒有看見何事，只是聽到有人
    呼救聲，然後看見該址所住之人乙○○ 1人來到我家門口，
    開水龍頭沖自己身體，乙○○之後又跑到我的浴室沖水，後
    又叫幫我打119叫救護車，我亦打119救護車把他載走」等語
    （見原審卷宗第93頁），核證人蔡春成與被告並無親誼或怨
    隙，不致故為有利或不利被告之陳述，其就親自見聞之事實
    所為之陳述，自具憑信性；又依原審勘驗現場之照片顯示，
    南投縣草屯鎮○○街係商店林立之街道，街道兩旁停有汽、
    機車，有照片可稽，而依一般人之經驗，停在街道兩旁之汽
    、機車，經常有堵塞住宅進出之通道者，證人蔡春成住家門
    口又設有水龍頭，則被告在倒車進入住宅之際，猝遭具腐蝕
    性不明液體潑淋，在最快的時間內，其1人衝下車子，就近
    在對面蔡春成住宅門口之水龍頭沖水，或較其進入自宅屋內
    沖水更為便捷，此舉衡情並未違常，足認證人蔡春成於警詢
    中證述，伊在案發後所見之上揭情節均為實在。又證人蔡春
    成於本院88年度上訴字第2160號一案審理中仍結證稱「（問
    ：當時卯○○在何處？）我不知道，我聽到是潑硫酸很急，
    其他的事我不清楚」（見該案卷宗第94頁）；於本院第1次
    更審時證稱「乙○○到我家沖水時，他太太有跟著後面進到
    我家，他小孩也有跟著來我家」等語，更可證當時證人蔡春
    成目睹告訴人受傷情況危急，當下即撥打119通知救護車，
    自無暇顧及其他人、其他事；而綜觀證人蔡春成上揭證述內
    容，固前後陳述不盡相符，惟應係就案發後在現場隨著時間
    經過而見聞之情節所為之描述，即證人蔡春成第1時間見到
    告訴人沖水時的場景、隨之則見到卯○○跟著進入伊住宅，
    其證詞內容並無何違常之處，堪予採信，足認告訴人乙○○
    指訴，其係在其自家門口遭被告潑淋具腐蝕性不明液體一節
    為真，且證人卯○○確於案發時在現場，並協助救護告訴人
    。至被告之辯護人為被告辯護略稱，依告訴人指訴，案發時
    間及其到達全民醫院急診時間，僅花費幾分鐘，惟自告訴人
    家門口至全民醫院之距離換算行車時間，告訴人不可能在短
    短幾分鐘到達醫院云云，核全民醫院急診室記錄之就診時間
    ，與告訴人指訴之案發時間，均可能因當時情況危急而難以
    精確無誤，尚難執此否定證人蔡春成證詞之憑信性，附此敘
    明。
  (4)另被告辯稱告訴人之配偶卯○○雙側前臂遭灼傷，惟其手指
    無傷，其內情不單純，而卯○○曾證述不敢靠近，又說有幫
    乙○○脫衣服，前後不一，真實性可疑，可見乙○○被潑硫
    酸時，不在被害人車庫，且被害人夫妻曾與歹徒近距離接觸
    或經雙方扭打後造成此種傷勢云云。惟告訴人之配偶卯○○
    於案發時在上開現場目睹告訴人遭淋潑具腐蝕性不明液體之
    經過，已詳見前述，又證人卯○○於本院前審歷次審理中並
    未證述伊不敢靠近云云，而係先後具結證稱「（問：案發以
    後為何沒有人出來幫忙？）沒有幫忙，是因為強酸鄰居也不
    敢靠近」、「我衝出去，先追歹徒，追不幾步，我又折回脫
    我丈夫的衣服及向我鄰居要毛壇包住我丈夫的身體」、「事
    發時我有脫我先生的衣服，衣服都沾到我的手，我手被他身
    上的硫酸弄到，那時我脫他的衣服，所以弄的滿手」、「那
    時我整個手都有包起來，我不知道何處受傷」、「我自己的
    先生我怎會不敢靠近」等語（見本院88年度上訴字第2160號
    卷宗第64頁、更(一)審卷宗第1宗第50頁、本院更(二)審卷宗第
    147頁），且證人卯○○於本案案發日起即87年11月5日至同
    年月16日止，因雙側前臂化學物燒灼之傷害，至全民醫院接
    受門診治療之事實，有診斷書及病歷紀錄可稽（見本院88年
    度上訴字第2160號卷宗第106頁及更(二)審卷宗第86至88頁）
    ，足認證人卯○○所述伊於案發後因救護告訴人，致遭殘留
    在告訴人身體或衣服之腐蝕性液體波及等語並非虛言。至證
    人卯○○就醫時，其病歷紀錄固未見手指有何受傷情形，惟
    究其原因容有多端，此經本院本審審理時分別囑請內政部刑
    事警察局、國立臺灣大學附設醫院鑑定其因仍無法究明，有
    函文2紙在卷可稽，自難執此遽予推認卯○○並未救護告訴
    人，而係在場與歹徒近距離接觸或經雙方扭打後造成此種傷
    勢，或現場並非告訴人車庫，被告此部分辯解尚難採為有利
    於被告之認定，附此敘明。
  (5)再細究本案查獲之經過，係告訴人之配偶卯○○於案發後，
    向警察機關報案，並明確指認係被告所犯，經警於87年11月
    6日調閱被告之刑案紀錄，繼之分別於87年11月12日、同月
    16日詢問告訴人乙○○、卯○○並製作筆錄，因傳喚被告無
    著，乃於87年11月17日製作偵查報告書，載明「偵辦期間為
    87年11月 5日22時至87年11月17日止」，「涉嫌人丙○○．
    ．．逃逸」，而於同月17日向檢察官聲請核發拘票獲准，始
    於87年11月18日拘獲被告，此有草屯分局草屯派出所偵查報
    告書、南投縣警察局受理各類案件紀錄表、刑案資料作業個
    別查詢報表各 1份在卷可稽（見87年聲字第1139號偵查卷宗
    第2至8頁）。又證人即本案之承辦人丁○○於本院前審審理
    時亦證稱「（問：刑案資料特別作業查詢報表（丙○○），
    這個查詢報表當時是誰去查詢的？提示87年度偵字第5533號
    偵卷第26頁）這時間已經很久，但是根據上面記載是丑○○
    查詢的」，「（問：為何在11月 6日知道要叫丑○○列印丙○○的刑案資料？）應該是被害人提供資料，我們根據被害
    人提供資料才去查詢」，「列印時間應該是叫同仁先列印出
    來，11月 6日22時應該是指值班員警拿給我簽名的時間」等
    語（見本院本審卷宗第86頁背面），足認本件警方受理報案
    時，即已獲告知犯罪嫌疑人為被告丙○○。被告所辯，係因
    告訴人無法找到加害者，始誣指伊云云，為推諉之詞，不可
    採信。
  (6)至上開南投縣警察局受理各類案件紀錄表記載「二、加害人
    姓名叫賴進源」，所載「賴進『源』」，與被告姓名「丙○○」固有『源』字不符，惟依證人即製作該紀錄表之警員庚○○於本院前審審理時證稱「我們是到現場去了解情形，並
    依家屬所講的記載，有時家屬比較緊張敘述錯誤，當時情形
    很亂，我所聽起來的是賴進源3個字，沒有聽清楚，他們家
    屬也沒有寫給我看是那3個字，我沒有確實是那3個字」等語
    （見本院更(二)審卷宗第62頁），足認「賴進源」3字，係警
    員聽音而書寫，應係警員誤聽或誤繕始與被告名字略有齟齬
    ，其姓名縱然記載有誤，仍不影響證人卯○○指述之憑信性
    ；另關於本件卷附之告訴人乙○○及證人卯○○警詢筆錄，
    雖各有2份，即87年聲字第1139號偵查卷宗第3至5頁所示之
    87年11月12日、同月16日警詢筆錄，及87年度偵字第5533號
    偵卷第8至10頁所示之87年11月17日、同月18日警詢筆錄，
    惟核其內容，告訴人乙○○之2份警詢筆錄內容及筆跡相同
    ，證人卯○○之2份警詢筆錄內容及筆跡亦相同，應均係一
    式二份之複寫結果，而該筆錄確係由警員寅○○、丁○○分
    別詢問告訴人乙○○及證人卯○○而製作，此業經證人寅○○、丁○○於本院前審審理中證述無訛（見本院更(一)審卷宗
    二第98頁、本院本審更(三)審卷宗第86頁背面），且南投縣警
    察局草屯分局草屯派出所於87年11月17日提出偵查報告書，
    向檢察官聲請核發拘票時，已檢附該警詢筆錄，足認告訴人
    乙○○及證人卯○○於87年11月17日前，確已接受警方詢問
    並製作筆錄，上開警詢筆錄記載之製作時間固不同，仍無礙
    於告訴人乙○○及證人卯○○指訴之憑信性，附此敘明。
  (7)至證人即當時承辦本案之草屯分駐所巡官丁○○，於91年11
    月15日本院前審審理時證述「我有問她（指證人卯○○）如
    何知道潑硫酸者為被告，她有說，她有去醫院看過她先生，
    她先生有用比的或其他方法描述潑他硫酸者何人」云云，惟
    證人丁○○此部分關於證人卯○○如何得知，何人潑淋具腐
    蝕性不明液體之陳述，未見記載於其製作之87年11月16日證
    人卯○○警詢筆錄；且證人丁○○所述，似指卯○○彼時係
    陳述伊得知被告為潑淋具腐蝕性不明液體者，係聽聞告訴人
    所描述云云，與前揭證人丁○○於87年11月16日詢問證人卯
    ○○而製作之警詢筆錄對照結果，87年11月16日警詢筆錄內
    容，證人卯○○係陳述「有在場．．．我當時看得很清楚」
    ，兩者顯然不符，核證人丁○○係依法執行公務、製作筆錄
    之人員，與被告或告訴人間均無親誼或怨隙，並無必要故為
    不實之記載，則證人卯○○當時倘確向丁○○陳述「她有說
    她有去醫院看過她先生，她先生有用比的或其他方法描述」
    云云，警詢筆錄何以未如此記載，又豈可能記載為「有在場
    ．．．我當時看得很清楚」等語？況證人丁○○於87年11月
    16日所製作之警詢筆錄，係在證人卯○○記憶猶新的情況下
    直接作成，應與事實較相近，而證人丁○○於91年11月15日
    本院前審審理時之陳述，距離案發時間已達4年，其4年間承
    辦之案件數量，及詢問之人數均難以計數，以一般人之記憶
    力加以衡量，難期其能確實就 4年前詢問證人之細節，及證
    人回答之內容詳細記憶，其就彼時對證人卯○○製作筆錄之
    問答情形，可能因記憶減弱或變化，致有不清晰或陳述不符
    之現象發生，證人丁○○於91年11月15日本院前審審理時之
    陳述，難信與事實相符，自不影響證人卯○○陳述之憑信性
    。
  (8)又依原審卷附之全民醫院診斷證明書及全民醫院函附之病歷
    紀錄，可知告訴人乙○○確係遭淋潑具腐蝕性之不明液體，
    致其頭部、臉部、頸部、背部、前胸、會陰臀部、左大腿、
    左小腿及右大腿受到2到3度燒灼傷害。雖告訴人乙○○指稱
    ，伊係遭淋潑「硫酸」等語，惟本案案發當時，因經過救護
    及沖洗地面，致未能取得該作案用之不明液體檢體送驗究明
    是否確為硫酸，惟依告訴人就醫照片及病歷、診斷證明書所
    示傷勢觀之，堪認告訴人確遭潑灑具腐蝕性之不明液體而受
    嚴重傷害，而該不明液體傷害人體之效果，等同於硫酸之腐
    蝕性，告訴人因而指稱伊係遭潑灑「硫酸」，應為事理之常
    ，尚不影響告訴人陳述之憑信性，附予敘明。至告訴人乙○○於原審法院88年3月1日訊問時，固曾證述「（問：請問被
    害人當天作案有幾人？）應有2至3人」等語（見原審卷宗第
    23頁反面），惟告訴人於警詢中已指稱「（問：除丙○○外
    ，現場有無他人幫忙？）沒有看到」等語（見警詢筆錄），
    則告訴人乙○○事後推測判斷「應有2至3人」云云，自非其
    親自見聞，此部分雖無足取，惟無礙於告訴人指訴之憑信性
    ，附此敘明。
  (二)被告前於83年12月2日夜晚10時許，曾以電瓶水潑灑告訴人
    ，致告訴人身體多處燙傷，經檢察官起訴後，因被告與當時
    之告訴人即卯○○和解並賠付70萬元，由卯○○撤回告訴，
    並經原審法院於84年7月14日以84年度易字第365號判決公訴
    不受理確定等事實，業經本院前審審理時調閱前開案卷詳閱
    無訛，並有臺灣南投地方法院檢察署84年度偵字第69號起訴
    書影本及被告全國前案紀錄表在卷可稽。則告訴人乙○○暨
    其配偶卯○○於上開原審法院84年度易字第365號一案審理
    中，既已接受被告賠付金錢而達成和解並撤回告訴，其主觀
    上應已不追究被告之犯行，尚不致因懷恨被告彼時之作為，
    而誣攀被告有本件犯行。又被告於案發前數次打電話恐嚇告
    訴人等情，業據告訴人乙○○於本院第1次更審審理中指稱
    「（問：被告夫妻有曾再打過電話到你家？）本案之前大約
    1個半月至2個月間，被告都大約在天亮時打過合計3、4次的
    電話來我家，說一些不高興的話，說要再傷害我。他說我向
    他拿70萬元，太多了，事實上他不知我所花費的醫療費高達
    好幾百萬元」、「（問：他打電話時有說他是誰？）我自己
    有接過，我太太也接過，我2人合計接到3、4次電話。電話
    中他自稱是阿偉，電話中也聽得出是他的聲音」等語（見本
    院更(一)卷宗第2宗第24頁）；而證人卯○○於本院第1次更審
    審理中經隔離訊問具結證稱「（問：被告夫妻有曾再打過電
    話到你家？）被告於案發之前幾天或約1禮拜，有打過2、3
    次的電話到我家，大概都在早上6、7點打來」、「（問：他
    打電話時有說他是誰？）電話我與我丈夫都接過，電話中有
    提到他太太怎麼樣，說他太太要與他離婚，如果再怎樣的話
    ，害他家雞犬不寧，意思是要對我丈夫不利」、「（問：他
    有說他是何人？）他有說要我丈夫不要再與他太太在一起，
    他沒說他是誰，但聽他的意思，我知道他是何人，因他打了
    好幾次的電話來」等語（見本院更(一)卷宗第2宗第26頁），
    綜觀其2人之陳述內容，就來電者談話內容、來電之時間、
    次數及是否表明身分之陳述，固有差異，惟告訴人與卯○○
    所為此部分陳述，距離本案案發時間已有數年，依一般人之
    記憶力，對數年前來電之時間及次數，本難記憶清楚，且告
    訴人與卯○○當時係各別接到電話，來電者之談話內容與其
    是否表明身分，自會因接電話一方為何人而有差異，此益徵
    告訴人與卯○○此部分陳述非虛，足認被告確實心有餘恨，
    且於本案發生前以電話向告訴人揚稱：伊不甘賠付該和解金
    額。則本案作案之時間、地點、手法，與被告於83年12月2
    日夜晚10時許，以具腐蝕性之電瓶水潑灑告訴人之犯行均相
    近，又前案事後縱已和解，惟前案之和解，僅或因畏懼刑責
    、或不堪訟累而求脫身之策，尚難執此遽為有利被告之認定
    。至被告之配偶戊○○於本院前審固曾證稱：和解後，被告
    已明瞭係誤會一場，伊為取信被告，未再與告訴人一家來往
    ，與被告夫妻感情很好云云，惟被告夫妻感情現況如何，與
    被告對告訴人是否盡釋前隙無涉，證人戊○○此部分陳述，
    亦無從採為有利被告之認定。
  (三)又被告就案發當日自己之行蹤，於原審審理中辯稱，其於87
    年11月5日夜晚約10時左右，離開伊姐姐家，就前往姪子賴
    祐伯家幫忙處理喪事，一直到晚上11時左右，伊太太下課至
    賴祐伯家會合後，才與伊一起回家云云，並舉出證人壬○○
    、癸○○、子○○、己○○、戊○○於原審到庭證明其行蹤
    。惟依下列說明，本院認其辯解係卸責之詞：
  (1)被告於87年11月18日經警拘提到案時係供稱「（問：案發當
    時你位於何處？）87年11月5日晚上17時到24時止，均在我
    姊姊賴吐玉住處打麻將，當時我和姪婿陳永昇，朋友徐益文
    ，姪子黃智成等人打牌後，一起到國姓地區吃宵夜到12時」
    云云，經檢察官於偵查中傳喚證人徐益文、陳永昇、黃智成
    到庭調查結果，徐益文證稱「（問：87年11月5日你有無與
    丙○○他們在辛○○○家打麻將？）沒有」、「我走的時候
    ，丙○○已不在了」；黃智成證稱「我9點時離開，也沒有
    注意到丙○○有無在我家」，陳永昇證稱「（問：有無一起
    打牌？）沒有」、「（問：當晚有無吃宵夜？）沒有」等語
    （見偵查卷宗第34頁起），因證人徐益文、陳永昇、黃智成
    所述，與被告所述與其等打牌、吃宵夜等情節至為不符，被
    告於原審審理時即改稱，當日離開伊姐姐家，就前往姪子賴
    祐伯家幫忙處理喪事，一直到晚上11時左右，偕同下課之太
    太返家云云。則被告就其當日之行蹤，在所舉之證人徐益文
    、陳永昇、黃智成等人均未附和其陳述，未能成為對被告有
    利之「不在場證明」時，被告所為先後不一之供述，已難信
    屬實。
  (2)被告雖就上開其先後供述不一之情形，辯稱，因到案時離本
    件案發時間已有10多日，一時記錯所致云云。核諸一般人之
    記憶力，對10多日前之行蹤會記憶錯誤，本屬可能，自難期
    其清楚詳盡地記明自己10多日前之行蹤；惟一般人之記憶力
    ，係隨著時間之經過而遞減，即距離事件發生時日愈久，記
    憶應會愈加模糊，而更易有誤記情事。被告於87年11月18日
    經警拘提到案時，距離本件案發時間僅13日，倘其於警詢中
    已因記憶錯誤而為不實之供述，則被告於原審審理時，距離
    本件案發時間更久，被告對案發當日行蹤之記憶，應更加模
    糊，應更難正確之供述該日行蹤，惟被告反而於原審審理時
    供述歷歷，顯與常情有違，自難信被告於原審審理時所舉「
    不在場」之陳述屬實。
  (3)觀諸證人壬○○、癸○○、子○○、己○○、戊○○等人陳
    述內容：證人戊○○於原審證述於87年11月5日，於夜晚
    10時下課後，有至癸○○處，被告亦在該處，在本院前審證
    稱，因記得有會計課，所以記得那一天是87年11月5日云云
    ；證人癸○○於原審證述「我弟弟去逝時，被告有去我家
    ，87年11月5日再去」云云，於本院前審則證稱「87年11月5
    日被告至住處討論喪事事宜，並於嗣後一同吃薑母鴨」、「
    （問：吃薑母鴨的時間是87年11月5日？）不記得了，日子
    我不確定」云云；壬○○於本院前審證述「（問：你如何確
    定那天是87年11月5日？）我記得過幾天要出殯」云云；
    證人壬○○於本院前審證述「（問：你如何確定那天是87年
    11月5日？）我記得過幾天要出殯」云云；證人子○○於
    本院前審證述「因為那時候我弟弟快要出殯，我弟弟11月8
    日出殯」、「（問：妳為何記得那天是87年11月5日？）因
    為那時我弟弟要出殯，所以記得，那時他（指被告）天天去
    ，那天是發薪水的日子，我師傅說要煮薑母鴨」云云；證
    人己○○固於本院前審證述因87年11月5日發薪水，是伊於
    該日請被告等人吃薑母鴨云云。經核一般人之記憶力，對10
    多日前之「自己」行蹤多會記憶錯誤，本難期其清楚詳盡地
    記明自己10多日前之行蹤，已如前述；而對10多日前之「他
    人」行蹤，更不可能記憶清楚無誤，且人的記憶力隨著時間
    之經過而遞減，除非事件深具特殊性，否則距離事件發生時
    日愈久，記憶會更模糊，惟依證人戊○○、癸○○、壬○○
    、子○○、己○○等人上開陳述，因案發當日，戊○○有上
    會計課，被告有前往幫忙處理癸○○之弟之喪事，己○○因
    領薪水而請被告吃薑母鴨，故其等均記得當日被告之行蹤云
    云，惟證人戊○○於87年度第1學期，於星期2、3、4、5均
    係夜晚10時下課，星期3、4、5都有會計課，並非僅其中1日
    有該課程，此有同德家事商業職業學校課目表附卷可佐（見
    原審卷宗第69頁），而證人子○○更稱，當時被告係「天天
    去」，難認被告當時之行蹤有何特殊性，證人壬○○、癸○○、子○○、己○○、戊○○等人卻反於常情，於88年3月1
    日原審審理時，距離案發時已逾3個月，竟對被告於案發當
    時之行蹤均能記憶清楚，實難信其等間無事先編撰勾串之情
    事，足認證人戊○○、壬○○、癸○○、子○○及己○○等
    於原審審理時，對被告彼時行蹤所為之陳述，均為附和迴護
    之詞，不可採信，自難執為有利於被告之認定。
  (4)至證人李天順於本院上訴審審理時證稱，被告每天都等檳榔
    採收處理完後才回家，要做到晚上8、9點才回家，而證人劉
    振慶則證稱，被告晚上都做到11、12點左右云云（見本院上
    訴卷第92、93頁），核其 2人陳述之情節不一致，與被告於
    本院前審準備程序所述「我都在家裏割菁仔，都沒有外出，
    那時正是檳榔的旺季，所以我都在家割檳榔」云云，亦不一
    致，證人劉振慶所稱，被告晚上都做到11、12時云云，亦難
    執為有利於被告之認定。
  (四)被告於原審審理中，經實施測謊結果，關於(1)被告有無於87
    年11月5日晚上，向告訴人乙○○潑灑酸性溶液，及(2)有無
    至告訴人乙○○家前，被告回答沒有，均呈不實反應。(3)對
    於歹徒是否使用紅色的桶子裝酸性液體潑灑乙○○，被告回
    答不知道，則呈明顯不正常反應，但是否以白色、藍色、黃
    色、黑色桶子裝酸性液體測試詢問，被告回答不知道，均無
    不正常反應，顯見被告知曉本案關鍵案情，此有臺灣省政府
    警政廳刑事警察大隊88年5月4日省刑大鑑字第2630號鑑驗通
    知書1紙及測前調查表暨同意測試具結書影本附卷可憑（見
    原審卷宗第57頁、本院更(一)卷宗第65頁）。被告固否認上開
    測謊效力，惟依下列說明，上開測謊結果，足以採為本案判
    決基礎：
  (1)證人即刑事警察局測謊人員陳振煜於本院前審審證述：當時
    受測者有同意測謊及出具同意書，受測者有先經測前晤談，
    這個步驟是要受測者先知道作業程序，有穩定受測者身心情
    緒的作用，時間大概40至60分鐘左右。在整個測前晤談當中
    ，受測者並不是很明確的交代其身心狀況，於是依作業程序
    ，先以鑑定書內容所提到的 SCT模擬測驗，檢測受測者生理
    反應情形及熟悉正式測驗過程，經檢視受測者反應，認為可
    以接受正式的測驗，證人本人從事測謊經驗是從78年至本院
    前審作證時（即91年9月13日），於80年到美國康州警局研
    習，87年經臺灣省政府推薦派到美、加研習，87年底再到美
    國聖地牙哥BACKSTER測謊學校參加進階班的研習，證人的學
    士論文是有關測謊之研究，並從83至87年間為警察大學大學
    部刑事系兼任講授有關測謊之課程，本案鑑過程沒有干擾的
    情形，對受測者進行的是1組問題裡有2題重要性的問題。是
    以編題對照問題技術詢問1次後，混合問題法是原來對照問
    題法詢問問題的次序改變。其中沈默回答法，是受測者只聽
    問題內容不回答問題的1個刺激反應測試。總共這組問題一
    共問了3次之多，最後得到答案是不實反應。為了能有效釐
    清案情，並另外編1組緊張高點法的問題詢問受測者對案發
    當天關鍵內容是否瞭解。結果圖譜反應發現對歹徒用紅色桶
    子裝酸性溶液潑淋另1當事人，有明顯的不正常反應。以此
    研判其應知曉本案之關鍵案情，為求慎重所採取之標準作業
    程序是以多種方法進行測試，又就被告所稱，測謊時與證人
    即測謊者有言語衝突一節，證人亦證述，當時要受測者寫1
    到6的數字，這個就是模擬檢測法的過程，因為證人有事先
    告知受測者須回答的內容，但若受測者沒依回答的內容，證
    人要糾正受測者，這是必經的程序，本案在測前事先有詢問
    過受測者，知不知道歹徒持何種顏色的桶子潑酸性的溶液？
    受測者回答不知道，故編組此緊張高點法問題。根據已公開
    的案件資訊編組問題的話，對於反應確實有些影響。但因本
    案之生理反應圖譜型態反應明顯，顯示受測者有極高的心向
    作用反應，在案情的關鍵內容上，測謊之前的晤談，證人一
    般均會要求受測者若是無辜的話，必須儘量將所知之案情內
    容告知證人，但本案受測者並無告知，顯現受測者故意隱瞞
    案情等語。
  (2)本院前審審理時，被告之辯護人質疑「心向作用」一節，證
    人陳振煜亦證述「心向作用」指的是當個體面對自身福祉受
    到重大威脅時，其精神注意力會集中在此一威脅上，譬如一
    個婦人抱嬰兒坐在火車上，行程中睡著了，雖然火車聲音很
    大，但婦人並沒有被吵醒，反而嬰兒一哭婦人馬上驚醒，其
    因就是婦人將注意力放在嬰兒身上。「緊張高點法」就是利
    用行為人在行為過程中，對於所實施的關鍵行為內容，以心
    向作用原理來編組題目。
  (3)至辯護人所質疑之本件測謊實施前，有無踐行「現場重建勘
    驗、資料蒐集、測前晤談、進行測試」之作業程序一節，依
    證人陳振煜證述：本案雖無進行現場重建勘驗，惟已就所有
    偵查卷宗及法院審理卷宗正本均已詳閱，並與原審法官詳細
    討論案情，就編組問題方面，均已掌握直接問題及確定的案
    情關鍵內容，且因現場從卷宗資料、相片正本等認為無須進
    行現場重建勘驗，在一般現場重建勘驗，在測謊中的作用是
    為瞭解案情，及掌握案情關鍵內容。對於有些案件並無現場
    重建勘查的必要；當時所用之測謊儀器為美國LAFAETTE（拉
    法葉）公司所生產製造的76198G機型，此機型當時於美國、
    南韓、以色列、南非、本國均尚在使用，機器都有定期維修
    檢測、校正，此型號之機器當時於多國都有使用，證人依據
    受測者的生理反應圖譜進行專業判斷，在測謊程序中，證人
    作應該作的，有關受測者個人問題在本案中有經過詳細的測
    前晤談，及為讓受測者適應整個測謊情境，作進行 SCT法檢
    測生理反應，依據其生理圖譜反應，認為受測者可接受測謊
    測試，在客觀作為上證人只是依受測者的生理圖譜作專業判
    斷，所謂「緊張高點法」與「對照問題法」之正確性由來之
    統計，並無確切何種方法之正確性較高。僅能針對個案及案
    情內容，設編以何種類型問題方式為宜，很難得本案「緊張
    高點法」及「對照問題法」都可以編題測試，故為求慎重該
    兩種編題方式均進行測試而得一致結論等語，以上有本院前
    審91年10月18日訊筆錄可參（見本院91年度上更(一)字第229
    號卷一第89頁以下）。
  (4)從而本院認本件實施測謊之程序並無瑕疵可指，測謊鑑定結
    果足以作為認定本案犯罪事實之佐證。
  (五)被告雖迭於警詢、偵查、原審及本院歷審中，均否認犯行，
    並提出不同之辯解，質疑告訴人及證人卯○○指述之合理性
    ，諸如：告訴人何以遠至台中市水湳全民醫院就醫，而不就
    近至榮民醫院或大里仁愛綜合醫院，可見本案並非在被告住
    處發生云云，被告口卡卯○○簽名指認時間與製作筆錄時間
    均係87年11月18日，可見並非於87年11月5日案發之初即指
    述被告犯行云云，被告與告訴人2人原認識，伊如欲傷害告
    訴人，應會設法遮掩耳目，不會以真面示人云云，惟告訴人
    及證人卯○○之指述，具憑信性，已見前述，而依公眾週知
    之邏輯論理法則，加以檢驗任何事實或任何人之任何言語，
    本難以獲得單一的、絕對的合理結論，被告先則在原審審理
    時與證人戊○○等人拼湊案發當日之行蹤，繼之則徒憑細微
    末節，不斷地在歷審審理中更新辯解，難認符實，被告及選
    任辯護人所辯，均難採為有利於被告之認定；被告之選任辯
    護人請求送請法務部調查局對告訴人及其配偶卯○○進行測
    謊一節，核無調查必要，附此敘明。
  (六)末查告訴人因遭淋潑腐蝕性液體，頭部、臉部、頸部、背部
    、前胸、會陰臀部、左大腿、左小腿及右大腿2到3度燒灼傷
    害，約百分之75總體表面積受傷，屬於全民健康保險所列之
    重大傷病，有告訴人提出之全民醫院診斷證明書2紙、全民
    健康保險重大傷病範圍表、免自行部分負擔證明影本各1份
    、照片8張附卷可憑，並有全民醫院88年6月4日全院松字第2
    64號函附之病歷紀錄可參；依現行醫療水準，皮膚遭受腐蝕
    ，即使能移植皮膚，依告訴人受傷之嚴重，亦需多次手術，
    且無法完全恢復原狀，此為公眾週知之事實，足認告訴人受
    傷之情形，已達刑法第10條第4項第6款之重大難治之重傷程
    度。
  (七)綜上所述，被告所辯，不足採信，其犯行至堪認定。
參、論罪科刑理由：
一、按被告行為後，刑法及刑法施行法業於94年2月2日總統以華
    總一義字第0940一義字第 09400014901號令修正公布，並於
    95年7月1日施行（下稱新刑法，修正前刑法下稱舊刑法），
    參酌最高法院95年5月23日刑事庭第8次會議決議，新刑法第
    2條第1項之規定，係規範行為後法律變更所生新舊法律比較
    適用之準據法，於新刑法施行後，應適用新刑法第2條第1項
    之規定，為「從舊從輕」之比較。修正前刑法第10條第4項
    第6款規定所稱之「重傷」為「其他於身體或健康有重大不
    治或難治之傷害」，修正後刑法第10條第4項第6款規定並無
    變更，自無刑法第2條第1項規定之適用。
二、被告以腐蝕性液體淋潑告訴人之身體，致告訴人受有重大難
    治之傷害，核被告所為，係犯刑法第278條第1項之重傷害罪
    。告訴人乙○○雖曾指訴被告所為，係犯刑法第271條第2項
    、第 1項之殺人未遂罪云云，惟本案查無明確事證可資證明
    被告有致告訴人於死之故意，故被告所為，與殺人未遂之要
    件不符，此亦據檢察官於起訴書內敘明，告訴人對法律之適
    用，容有誤會，附此敘明。
三、原審對被告論罪科刑，固非無見，惟證人卯○○於原審法院
    審理時所為陳述，依法應具結而未具結，尚不得採為本件判
    決基礎，已見前述，原審卻採為不利於被告之認定，自有未
    合；又被告係以腐蝕性液體淋潑告訴人之身體，致告訴人受
    有重大難治之傷害，原審卻逕認被告係以硫酸潑灑告訴人，
    亦有未洽。被告上訴意旨仍執陳詞否認重傷害犯行，雖無理
    由，惟原審判決既有上開可議之處，自應由本院將原審判決
    予以撤銷改判。爰審酌被告因細故即以腐蝕性強烈之液體淋
    潑告訴人、手法殘酷，致告訴人受有重大難治之傷害，且案
    發迄今被告仍無悔意，告訴人歷經多年之偵、審程序，除承
    受重傷害之身心煎熬外，期間更因刑事訴訟法之訴訟程序及
    證據法則等法律變更，在審判過程中，因法律保障被告之訴
    訟權及程序正義之維護，致告訴人一再在法庭中遭遇被告及
    選任辯護人飾詞攻詰，被告迄今未與告訴人和解等一切情狀
    ，量處如主文第2項所示之刑，以資懲儆。
據上論斷，應依刑事訴訟法第369條第1項前段、第364條、第299
條第1項前段、刑法第278條第1項，判決如主文。
本案經檢察官甲○○到庭執行職務。
中    華    民    國    98    年    4     月    16    日
            刑事第七庭    審判長法  官  林  榮  龍
                                法  官  張  惠  立
                                法  官  鄭  永  玉
以上正本證明與原本無異。
如不服本判決應於收受送達後十日內向本院提出上訴書狀，其未
敘述上訴理由者，並得於提起上訴後十日內向本院補提理由書狀
（均須按他造當事人之人數附繕本）「切勿逕送上級法院」。
                                書記官    瑞  芳
中    華    民    國    98    年    4     月    16    日
附錄法條：刑法第278條第1項
使人受重傷者，處五年以上十二年以下有期徒刑。


司法院資訊處製作；財團法人民間司法改革基金會備份。
